【裁判字號】    92,自,162
【裁判日期】    920522
【裁判案由】    詐欺
【裁判全文】
臺灣臺中地方法院刑事判決                          九十二年度自字第一六二號
    自  訴  人  丙○○
    被      告  甲○○
右列被告因詐欺案件，經自訴人提起自訴，本院判決如左：
    主  文
甲○○無罪。
    理  由
一、自訴意旨略以：被告甲○○意圖為自己不法之所有，於民國九十一年十二月十七
    日在臺中市○○路五十六號八樓，持帳號九０四九０八號、票號ＷＥ00000
    00、ＷＥ0000000號，發票人均為鈴響實業有限公司（下稱鈴響公司）
    、付款人均為合作金庫銀行五權分行、發票日分別為九十二年一月三十一日、九
    十二年二月九日，票面金額分別為新臺幣（下同）十萬七千元、十萬元之支票二
    紙，向自訴人借款，詐稱因積欠地下錢莊約新臺幣（下同）二十萬元，如不還錢
    將遭其斷手斷腳等語，致自訴人心生同情心，將二十萬元借予被告，詎被告所交
    付之支票屆期提示竟遭退票，而不獲支付，自訴人曾向被告催討，被告業已不知
    去向，嗣經自訴人向銀行查詢，始知鈴響公司已於九十一年初即已停業倒閉，為
    此自訴人曾委由臺中何厝郵局函被告出面返還上開借款，被告仍置之不理，自訴
    人始知受騙，因認被告涉有刑法第三百三十九條第二項詐欺得利罪嫌（應係刑法
    第三百三十九條第一項詐欺取財罪嫌）云云。
二、按犯罪事實應依證據認定之，無證據不得推定其犯罪事實；不能證明被告犯罪者
    ，應諭知無罪之判決，刑事訴訟法第一百五十四條、第三百零一條分別定有明文
    。所謂認定犯罪事實之證據，係指足以認定被告確有犯罪行為之積極證據而言，
    該項證據自須適合於被告犯罪事實認定，始得採為斷罪資料，如未發現相當證據
    ，或證據不足以證明，自不能以推測或擬制之方法，為裁判基礎。最高法院二十
    九年上字第三一○五號、四十年台上字第八六號判例可資參照。又認定犯罪事實
    所憑之證據，雖不以直接證據為限，間接證據亦包括在內，然而無論直接證據或
    間接證據，其為訴訟上之證明，均須達於通常一般人均不致有所懷疑，而得確信
    其為真實之程度，始得據為有罪之認定，若其關於被告是否犯罪之證明未達此程
    度，而有合理性懷疑之存在，致使無從形成有罪之確定，根據「罪證有疑，利於
    被告」之證據法則，即不得遽為不利被告之認定（最高法院七十六年台上字第四
    九八六號判例亦同此要旨），況告訴人之告訴，係以使被告受刑事訴追為目的，
    是其陳述是否與事實相符，仍應調查其他證據以資審認，最高法院五十二年台上
    字第一三○○號著有判例可資參照，自訴亦同。次按，刑法第三百三十九條第一
    項詐欺罪之成立，以意圖為自己或第三人不法之所有，以詐術使人將本人或第三
    人之物交付為要件，所謂以詐術使人交付，必須被詐欺人因其詐術而陷於錯誤，
    若其所用之方法，不能認為詐術，亦不致使人陷於錯誤，即不構成該罪。而民事
    債務人未依債之本旨履行給付之情況，在一般社會經驗上原因眾多，非必均出於
    詐欺犯罪一端，苟無足可認其自始具有不法所有意圖之積極證據，縱令債之關係
    成立後，不為給付，亦僅能令其負民事上遲延給付責任，尚難僅因有無力清償情
    事，即據此推測其在負債之初一概具有從事財產犯罪之故意，如僅係民事債務不
    履行，則與詐欺取財罪無涉，自不得以該罪責相繩。
三、本件自訴人雖認被告係犯刑法第三百三十九條第二項詐欺得利罪嫌云云，惟按自
    訴未記載所犯之法條者，法院於不妨害事實同一之範圍內，得自由認定事實，適
    用法律，不能僅就自訴狀記載罪名審理（最高法院四十六年臺上字第四０六號判
    例意旨參照）。且依刑事訴訟法第三百二十條之規定，並非必記載被告所犯法條
    ，與公訴案件不同，故法院不受自訴狀所記載之法條拘束。自訴人指訴被告係以
    被告係佯稱積欠地下錢莊約二十萬元，如不還錢將遭其斷手斷腳等語，並持已倒
    閉之響鈴公司支票二紙向自訴人詐借二十萬元等情，揆其內容應係以被告涉犯刑
    法第三百三十九條第一項詐欺取財罪嫌，自訴人雖認被告係涉犯同條第二項詐欺
    得利罪嫌云云，惟揆諸上開說明，本院自得就自訴人指訴之事實認定，尚不受自
    訴人所引用之法條拘束，合先敘明。
四、自訴人認被告涉有詐欺取財犯行，無非以上開支票及退票理由單影本各二紙、存
    證信函一紙資為論據。訊據被告固坦承於右揭時、地向自訴人借款並交付上開發
    票人為鈴響公司之支票二紙供作擔保之事實，惟堅決否認有任何詐欺取財之犯行
    ，辯稱：其向自訴人表示急需用錢，並願意向朋友借票來擔保，自訴人有同意，
    後來共借得二十一萬七千元，後來因為我欠下很多錢，沒辦法住在臺中，才跑到
    高雄居住，這段期間其與自訴人聯絡，但自訴人已經提起自訴，其並未詐欺，只
    是週轉不靈等語，經查：
  (1)自訴人與被告二人係朋友關係，已認識五、六年，且被告亦曾以週轉為由向自訴
    人借款，本件借款係因被告積欠他人債務，四處借款，再三請求自訴人，自訴人
    因心軟方才款借與被告一節，業據自訴人於本院審理中自承，其陳稱因被告欠人
    錢同情才收受支票，其不知道支票有問題，因被告很急，一直拜託，其因心軟就
    借款給被告，被告都欠人錢，四處借款，其一時同情才借款等語，顯見自訴人於
    借款予被告前即已知悉被告已欠債需款孔急而四處告貸，財務已陷於困難之情形
    ，而仍基於朋友之情誼見其需款甚殷而貸與款項供其週轉。
  (2)又被告持以供擔保借款之上開發票人鈴響公司之支票二紙之記載事項係被告自行
    填寫一節，業被告供承無訛，核與自訴人指訴相符，復有支票及退票理由單影本
    各二紙在卷可憑。惟被告另辯以其係向鈴響公司負責人乙○○借用該公司支票，
    乙○○有同意授權其使用等語。查上開二紙支票發票人係鈴響公司，然證人即鈴
    響公司負責人乙○○於審理中證稱其確實有借二紙空白支票授權被告使用，並事
    先蓋好公司大小章等語，足徵被告確係經發票人授權記載支票記載事項使用。被
    告雖以其向銀行查詢得知鈴響公司早於九十一年初即倒閉，被告仍持該公司支票
    借款云云，然鈴響公司帳號九０四九０八號支票存款帳戶於八十九年十月二十三
    日開戶，於九十二年一月二十日開始以存款不足理由退票，於九十二年三月三日
    拒絕往來等情，有合作金庫銀行五權分行九十二年三月十八日合金權字第○九二
    ○○○一六三○號函及函附開戶資料及交易明細附卷可稽，顯見被告於九十一年
    十一月十七日向自訴人借款時，其提供用以供作擔保借款之鈴響公司支票其交易
    往來紀錄尚無異常，並非如自訴人所稱於被告借款之初，以鈴響公司為發票人而
    供作擔保之支票因公司倒閉已無法兌現。是以自訴人指訴被告係持已倒閉公司之
    支票向自訴人詐借款項一節，亦不足採。
  (3)況以自訴人於審理中陳稱其係見被告在很急難之情形下，借款予被告，其答應借
    款予被告後，被告主動提出上開二紙支票以供擔保等語，是以被告雖有提供上開
    二紙支票以供借款之擔保，惟此係於自訴人已同意借款後主動提出，自訴人並非
    因被告提出上開二紙支票以供擔保始同意借款，顯見被告無論有無提出上開二紙
    支票，並無足影響自訴人是否同意借款與被告，被告提出二紙支票以擔保借款，
    殊難認被告係以上開二紙支票取信自訴人，致使自訴人陷於錯誤而貸與被告款項
    。
    綜上所述，自訴人自承係因見被告積欠他人債務，四處借款，因同情被告而借
    款予被告，非惟自訴人對於被告四處告貸，其財務狀況不佳，日後有無法如期清
    償借款之危險早已預見，尚且被告亦難認有何施以詐術，致使自訴人陷於錯誤而
    交付借款可言，被告雖向自訴人借款未能清償，然其所為尚與詐欺取財罪構成要
    件不符，而自訴人所提之證據復不足以認定被告在借款之初即有藉以詐財之本意
    ，尚難僅以其日後無力清償，即認定被告自始有詐欺取財之不法所有意圖，且自
    訴人於審理中亦稱此事係誤會一場等語，益徵本件應係民事債務不履行之範疇，
    而與刑法上詐欺取財罪無涉。揆諸上開法律規定及判例意旨等說明，自不得遽論
    被告以詐欺罪責。此外，本院復查無其他積極證據足認有何自訴人指訴之犯行，
    本件不能證明被告犯罪，應諭知被告無罪之判決。
據上論斷，應依刑事訴訟法第三百四十三條、第三百零一條第一項，判決如主文。
中      華      民      國      九十二      年    五    月    二十二    日
                                    臺灣臺中地方法院刑事第二庭
                                        法  官  陳  葳
右正本證明與原本無異
如不服本判決，應於收受本判決後十日內向本院提出上訴書狀，其未敘述上訴理由者
，並得於提起上訴後十日內向本院補提理由書狀（均須按他造當事人之人數附繕本）
書記官「切勿逕送上級法院」
                                        書記官
中      華      民      國      九十二      年    五    月    二十二    日


司法院資訊處製作；財團法人民間司法改革基金會備份。
